【裁判字號】    98,重訴,481
【裁判日期】    981223
【裁判案由】    清償借款
【裁判全文】
臺灣臺北地方法院民事判決             98年度重訴字第481號
原      告  永豐商業銀行股份有限公司
法定代理人  戊○○
訴訟代理人  乙○○
            丙○○
            甲○○
被      告  丁○○
訴訟代理人  李宗炎律師
上列當事人間清償借款事件，本院於民國98年12月10日言詞辯論
終結，判決如下：
    主  文
被告應給付原告新台幣柒佰捌拾貳萬捌仟零玖拾玖元，及如附表
二所示之利息、違約金。
訴訟費用由被告負擔。
本判決於原告以新台幣貳佰陸拾壹萬元供擔保後，得假執行；但
被告如以新台幣柒佰捌拾貳萬捌仟零玖拾玖元為原告預供擔保，
得免為假執行。
    事實及理由
壹、程序方面：
    按當事人得以合意定第一審管轄法院。但以關於由一定法律
    關係而生之訴訟為限。前項合意，應以文書證之，民事訴訟
    法第24條定有明文。本件依台北國際商業銀行股份有限公司
    （下稱台北商銀）與被告間所訂借據暨約定書第13條，合意
    以本院為管轄第一審法院，嗣台北商銀於民國95年11月13日
    與建華商業銀行股份有限公司（下稱建華銀行）合併，並經
    行政院金融監督管理委員會於95年11月13日以金管銀(六)字
    第09500476730號函同意，台北商銀為消滅公司，建華銀行
    為存續公司，並更名為永豐商業銀行股份有限公司（下稱永
    豐銀行），是永豐銀行自合併時已取得債權人之地位，概括
    承受原債權人台北商銀對被告之所有權利，即為上開合意管
    轄效力所及，原告據以向本院提起本訴，核與上開規定無不
    合，故本院就本件清償借款之訴自有管轄權。
貳、實體方面：
一、原告主張：訴外人友力工業股份有限公司（下稱友力公司）
    於89年6月30日向原告借款新台幣（下同）790萬元，並簽訂
    借款契約，另由被告及訴外人劉文斌為連帶保證人，惟友力
    公司於89年12月借款到期無力清償本金、不足利息差額，故
    再與原告簽立增補契約，展延借款到期日至99年1月18日，
    詎料友力公司對於前開借款利息僅繳至91年10月30日，且增
    補契約所承諾清償之記帳利息亦尚積欠而未清償，是爰依消
    費借貸及保證之法律關係，提起本訴。並聲明：被告應連帶
    給付原告782萬8099元，及如附表二所示之利息、違約金；
    併陳明願供擔保，請准宣告假執行。
二、被告則以：被告曾聲請破產，經台灣台中地方法院於94年3
    月31日以93年破更字第1號裁定宣告破產，並經同院於95年2
    月8日以94年執破字第7號裁定破產程序終結，故被告既曾依
    法將破產裁定公告新聞紙，依破產法第65條第1項第5款規定
    ，原告不得就破產財團行使權利，且依同法第149條及參酌
    最高法院72年度台上第4083號、91年度台抗字第457號、70
    年度台上字第4328號裁判要旨可知，原告之債權若未依破產
    程序申報而就破產財團受償者，其不得再依訴訟程序或其他
    非訟程序行使權利，法院對此另依訴訟程序請求賠償或清償
    之債權，應認其權利保護要件有欠缺，而駁回其訴，資為抗
    辯，聲明：原告之訴及假執行之聲請均駁回；如受不利之判
    決，願供擔保，請准宣告假執行。
三、本件兩造不爭執事項：
  (一)訴外人友力公司向原告借款790萬元，被告為連帶保證人，
    自91年10月30日起友力公司未清償本息，積欠之金額如附表
    一所示。
  (二)被告曾聲請破產，經台灣台中地方法院於94年3月31日以93
    年度破更字第1號裁定破產，並經同院於95年2月8日以94年
    度執破字第7號裁定破產程序終結。
  (三)本件保證債務，未列入前揭破產程序之破產債權中，亦未受
    清償。
四、得心證之理由：
    本件原告主張被告為友力公司之連帶保證人，且系爭借貸契
    約業已屆至，爰依消費借貸及保證契約，請求被告連帶給付
    等語，被告對於系爭保證債務並不爭執，惟以其已裁定破產
    並宣告程序終結，故系爭保證債務即屬消滅，原告自不得起
    訴請求抗辯之。是本件爭點為：原告之債權是否屬於破產債
    權，因破產程序終結而不得依訴訟程序行使權利，析述如下
    ：
  (一)按「對於破產人之債權，在破產宣告前成立者，為破產債權
    ，但有別除權者，不在此限」、「破產債權，非依破產程序
    ，不得行使」，破產法第98、99條分別定有明文。查被告於
    94年3月31日經台灣台中地方法院以93年度破更字第1號裁定
    裁定破產，嗣經同法院於95年2月8日裁定破產程序終結，為
    兩造所不爭執，而原告對友力公司系爭借款債權係於被告為
    法院宣告破產前即成立，是本件系爭債權為破產債權無訛，
    合先述明。
  (二)次按，破產並非債權消滅之原因，破產人之債權人，不於規
    定期限內向破產管理人申報其債權，依破產法第六十五條第
    一項第五款規定，僅不得就破產財團受清償而已，非謂於破
    產程序終結後，乃不得向債務人求償，最高法院89年度台上
    字第619號裁判可資參照。又破產法第65條第2項規定，法院
    為破產宣告時，應公告同條第1項所列事項，對於已知之債
    權人、債務人及財產持有人，並應以通知書送達之。查本件
    系爭債權固為破產債權，前已述明，惟被告在破產程序中並
    未陳報原告為其債權人，被上訴人亦始終未參與破產程序之
    事實，為兩造所不爭執，並業經本院調取上開破產事件卷宗
    核閱無訛，且為兩造所不爭執，是依前開條文規定，原告雖
    不得就破產財團受清償，但其所持債權不因未向破產管理人
    申報而消滅，雖被告辯稱依破產法第65條第1項第5款規定，
    原告不得就破產財團行使債權，且最高法院72年度台上字第
    4083號等裁判要旨亦認定，如未依破產程序申報而就破產財
    團受償者，其不得再依訴訟程序或其他非訟程序行使權利，
    然查破產法第65條第1項第5款規定：「破產人之債權人，應
    於規定期限內向破產管理人申報其債權，其不依限申報者，
    不得就破產財團受清償。」，固指未依限申報者不得就破產
    財團受清償，惟並非係指破產人之債權人所持之債權亦隨同
    消滅，另被告之破產宣告已裁定程序終結，原告亦非請求就
    破產財團受清償，是被告以此為抗辯尚非實在，而被告所引
    用之最高法院72年度台上字第4083號等裁判，雖認定不得再
    依訴訟程序等行使權利，然前開裁判皆屬破產程序尚未終結
    之情形，與本件系爭債權係已破產程序終結，實有不同，至
    破產法第149條亦僅規定，破產債權人依調協或破產程序已
    受清償者，其債權未能受清償之部分，請求權視為消滅。對
    於未申報債權者，是否亦視為消滅並無規定，故被告源引該
    條文規定為抗辯，亦有未合。
五、綜上所述，系爭保證債務既未因被告宣告破產而消滅，從而
    原告依消費借貸及保證契約之法律關係，請求被告應連帶給
    付782萬8099元，及如附表二所示之利息、違約金，為有理
    由，應予准許。
六、兩造均陳明願供擔保，請准宣告假執行及免為假執行，經核
    並無不合，爰各酌定相當之擔保金額准許之。
七、本件事證已臻明確，兩造其餘之攻擊防禦方法及舉證，經本
    院審酌後，認均不足以影響本判決之結果，毋庸一一論列，
    併此敘明。
八、據上論結，本件原告之訴為有理由，依民事訴訟法第78條、
    第390條第2項、第392條，判決如主文。
中    華    民    國    98    年    12    月    23    日
                  民事第五庭  法  官  洪純莉
以上正本係照原本作成。
如對本判決上訴，須於判決送達後20日內向本院提出上訴狀。
中    華    民    國    98    年    12    月    23    日
                              書記官  邱美嫆
附表一：台幣借款明細表                                                     單位：新台幣元
┌──┬─────┬─────────┬────────┬─────┬────┬─────┐
│編號│ 原借金額 │    借據起迄日    │   利率         │最後計息日│還款金額│ 現在餘額 │
├──┼─────┼─────────┼────────┼─────┼────┼─────┤
│  1 │    790萬 │89.06.30～99.01.18│按基本放款利率加│ 91.10.30 │84萬3657│705萬6343 │
│    │          │                  │碼0.1％機動計息 │          │        │          │
├──┼─────┼─────────┼────────┼─────┼────┼─────┤
│  2 │ 77萬1756 │            記帳息│                │          │       0│ 77萬1756 │
│    │          │                  │                │          │        │          │
├──┴─────┼─────────┼────────┼─────┼────┼─────┤
│      867萬1756 │    合計金額      │                │          │84萬3657│782萬8099 │
└────────┴─────────┴────────┴─────┴────┴─────┘
附表二：請求明細表
┌──┬──────┬─────────┬───┬───────────────────┐
│    │            │                  │      │     違 約 金 計 算 期 間 及 利 率    │
│    │            │                  │      ├─────────┬─────────┤
│編號│ 債 權 本 金│利 息 計 算 期 間 │利  率│逾期六個月以內者按│逾期超過六個月者按│
│    │            │                  │      │原利率百分之十計  │原利率百分之廿計  │
├──┼──────┼─────────┼───┼─────────┼─────────┤
│  1 │  705萬6343 │自91年10月31日起至│7.76％│自91年12月1日起至 │自92年6月1日起至清│
│    │            │清償日止          │註1   │92年5月30日止     │償日止            │
├──┼──────┼─────────┼───┼─────────┼─────────┤
│  2 │   77萬1756 │                  │      │                  │                  │
│    │            │                  │      │                  │                  │
├──┴──────┼─────────┴───┴─────────┴─────────┤
│本金合計（新台幣）│782萬8099                                                         │
└─────────┴─────────────────────────────────┘
 註1：7.66＋0.1＝7.76

司法院資訊處製作；財團法人民間司法改革基金會備份。
